【裁判字號】    91,上訴,3692
【裁判日期】    920326
【裁判案由】    違反森林法
【裁判全文】
臺灣高等法院刑事判決                          九十一年度上訴字第三六九二號
    上  訴  人  臺灣板橋地方法院檢察署檢察官
    被      告  丁○○男六十九.
    選任辯護人王勝彥律師
右上訴人因被告違反森林法案件，不服臺灣板橋地方法院，九十年度訴字第一五二０
號，中華民國九月二十八日第一審判決（起訴案號：臺灣板橋地方法院檢察署八十九
年度偵字第一八九０一號）提起上訴，本院判決如左：
    主  文
上訴駁回。
    理  由
一、公訴意旨略以：被告丁○○明知位於臺北縣三峽鎮○○段七五之八地號如附圖斜
    線部分所示共八十五平方公尺之土地，係中華民國所有，由前臺灣省政府農林廳
    林務局新竹林區管理處（精省後改為行政院農業發展委員會林務局新竹林區管理
    處，以下稱新竹林管處）管理之烏來事業區第二十七林班之一般林地，竟自民國
    （下同）八十四年十一月一日起，使用該地及其上由不詳姓名之人所搭建之鐵皮
    屋，並於八十八年十月間，將該鐵皮屋更新整修，作為儲放農具之用，而占用省
    有林地。嗣於八十九年六月二十日，為新竹林管處烏來工作站巡視員乙○○巡查
    發現，因認被告丁○○涉有違反森林法第五十一條第一項之罪嫌等語。
二、按犯罪事實應依證據認定之，無證據不得推定其犯罪事實，刑事訴訟法第一百五
    十四條定有明文。又按認定犯罪事實所憑之證據，雖不以直接證據為限，間接證
    據亦包括在內；然而無論直接或間接證據，其為訴訟上之證明，須於通常一般之
    人均不致有所懷疑，而得確信其為真實之程度者，始得據為有罪之認定，復按森
    林法第五十一條第一項為刑法第三百二十條第二項之特別規定，必行為人具備意
    圖為自己或第三人不法利益之主觀犯意，而於他人森林內，擅自設置工作物，始
    足當之最高法院著有七十六年度臺上字第四九八六號判例、八十五年度台上字第
    三０六三號判決甚明。從而森林法第五十一條第一項所定，於他人森林或林地內
    ，擅自墾殖或佔用之罪，自以未經所有人或其他適法之管領權人之同意，無使用
    權源為構成要件，最高法院八十四年度台上字第二七一九號判決意旨可資參照。
三、訊據被告丁○○固供認自八十四年十一月一日起使用位於上址之鐵皮屋，又於八
    十八年十月間整修為鐵皮屋頂，供儲放農具及肥料之用等情屬實，惟堅決否認有
    右開被訴之違反森林法犯行，辯稱：鐵皮屋原本不是伊蓋的，很早就有這間鐵皮
    屋，伊沒有改變面積大小等語。本件公訴人認被告丁○○涉有右揭違反森林法之
    犯行，無非係認被告業已坦承不諱，復經新竹林管處烏來工作站人員徐政競、簡
    勇信指述甚詳，並以新竹林管處所出具之森林被害報告書、履勘筆錄、臺北縣樹
    林地政事務所土地複丈成果圖、土地登記謄本及現場照片資為論據。經查：
（一）臺北縣三峽鎮○○段七五之八地號土地屬中華民國所有，管理人為行政院農業
      委員會林務局，有臺北縣樹林地政事務所九十年七月三十一日九十北縣樹地登
      字第一二０四八號函所附之土地登記謄本乙份附卷可稽（偵卷第五十九頁至第
      六十頁）。又本案係於八十九年五、六月間時，新竹林區管理處烏來工作站因
      接獲民眾檢舉，經該站人員乙○○於八十九年六月二十日到上揭地號如附圖斜
      線所示之土地查看，發現現場有一間水泥柱子及用鋅版圍牆的工寮，長約十二
      公尺，寬約五公尺，面積約六十平方公尺，接有電源及門牌號碼，始依門牌號
      碼查到被告等情，固據該站主任徐政競於檢察官偵查及原審調查時指述甚詳（
      見偵查卷第二十六頁背面、原審卷第十九頁），證人乙○○於原審調查時亦結
      證在卷（原審卷第一一○頁至第一一一頁），核與卷附之森林被害告訴書所載
      相符，並經臺灣板橋地方法院檢察署檢察事務官會同臺北縣樹林地政事務所人
      員履勘現場屬實，製有履勘筆錄、複丈成果圖及現場照片二幀在卷可憑（偵卷
      第三十七頁、第四十三頁、第十五頁）。至於被告丁○○於檢察官偵查中已將
      屋頂與樑柱拆除完畢乙節，亦有被告所提出之照片十幀在卷可按（偵卷第四十
      五頁至第四十七頁），嗣經原審於九十年十月八日前往履勘，發現僅留存水泥
      柱及鐵欄杆於現場，有該日之勘驗筆錄及現場照片二幀附卷可查（原審卷第二
      十七頁至第二十九頁），經比對查獲被告前後之現場照片可知，足認被告所自
      承整修位於上址國有林地內鐵皮屋之屋頂，嗣經查獲後並已拆除等情與事實相
      符而堪以採信。
（二）次查本案位於烏來事業區第二十七林班面積一．０五公頃之土地，係由承租人
      甲○經前臺灣省農林廳林務局以六十年十二月三十一日林政字第六八六四四號
      令核准承租，而與新竹林管處締結租約，期間歷經三次換約，並由甲○及丙○○擔任共同承租人，再於八十年十一月十五日與新竹林管處訂定臺灣省國有森
      林用地出租造林契約書乙節，有新竹林管處烏來工作站技正簡勇信所提出之前
      揭造林契約書影本乙份附卷可佐（原審卷第一二三頁至第一二七頁），證人甲○及丙○○於原審調查時亦均到庭具結後，證人甲○證稱：本案土地原由一位
      田姓男子在上面種橘子，他把橘子賣給伊，一年中伊有三個月要到上面去僱工
      照顧、除草、採收，但是沒有簽定書面契約。後來由伊出面與林務局簽約承租
      本案土地，後來伊把使用權交給一位孫姓男子，但是無法辦理過戶，所以名義
      人還是伊，伊不認識被告，沒有把使用權轉租給他，在伊使用期間，沒有搭建
      任何的工寮或鐵皮屋，也不知道孫姓男子有無搭建等語（原審卷第三十九頁）
      ；證人丙○○則證陳：因為在三峽有塊國有地，伊與甲○承租造林，由伊負責
      造林，甲○沒有去，後來伊把權利給被告去造林，是以伊名義與被告訂立書面
      契約，是在六十幾年的事情，伊記不清楚契約有無留下來，（於造林期間在該
      地有無興建鐵皮工寮？）有，是伊申請蓋的，是在靠河邊地，室內約七、八坪
      大，另用七尺鐵皮搭蓋養雞的棚子，是用山上所取的材料做柱子，屋頂蓋鐵皮
      ，後來也把工寮一起交給被告，伊想不起來是何時蓋的等語（原審卷第一六七
      頁），被告丁○○亦當庭自承確有向證人丙○○承接造林之情事（原審卷第一
      六八頁），證人甲○及丙○○二人之證述，前後互核連貫並無不符之處，且有
      前開造林契約書影本乙份在卷可參，則渠等二人前揭證述之情節，自有可採。
      從而證人丙○○將其所搭建室內約七、八坪大之鐵皮工寮交予被告使用，迄被
      告經查獲後所測得之面積為八十五平方公尺（約二十五．七坪），則被告辯稱
      鐵皮屋原非其搭建等語固屬真實可信，惟其另辯稱並未改變面積大小云云，應
      屬空言無據之詞，自不足採信。綜之，被告丁○○經土地之共同承租人即證人
      丙○○之同意而使用該土地及受讓鐵皮屋，證人丙○○縱有擅自轉讓或轉租之
      行為，亦僅係違反當時臺灣省國有林事業區出租造林地管理辦法第三條之規定
      ，而屬林務局得終止租約，如有損失，租地造林人並應依約賠償之範圍，被告
      事後雖有擴大證人丙○○所交付鐵皮屋面積及重新整修屋頂等情事，然其行為
      實與森林法第五十一條第一項之擅自占用他人林地罪（即刑法第三百二十條第
      二項竊佔罪之特別規定）中之「擅自」構成要件有間。
四、此外，復查無足資證明被告丁○○確有公訴意旨所指訴犯行之其他積極證據，自
    難以森林法第五十一條第一項相繩，原審以不能證明被告犯罪而為無罪之諭知，
    經核並無不合，檢察官上訴意旨略稱：證人甲○與林務局所簽訂之系爭七十五之
    八地號土地造林租約，租期至八十七年十月三十一日止，則證人丙○○於八十四
    年十一月一日將該地轉租予被告。被告於八十八年十月間在系爭土地上擴建系爭
    鐵皮屋，難謂被告有合法權限，又被告所興建之系爭鐵皮屋雖座落於國有林地內
    ，但並不在上開地號土地內一事，業據證人簡勇信證明屬實，並有烏來事業區第
    二十七林班濫墾地清理實測圖一紙在卷可憑，是被告實已該當森林法第五十一條
    第一項擅自佔用他人林地罪等語指摘原判決不當。惟按森林法第五十一條之以「
    於他人森林或林地內、墾殖、占用」為構成要件，其犯罪行為均以行為人「墾殖
    、占用、開發、經營」為構成要件。而森林法第五十一條第一項雖為刑法第三百
    二十條第二項之特別規定，必行為人具備意圖為自己或第三人不法利益之主觀犯
    意，而於他人森林內，擅自設置工作物，始足當之，有最高法院八十五年度台上
    字第三○六三號判決可稽。觀之證人甲○經前臺灣省農林廳林務局以六十年十二
    月三十一日林政字第六八六四四號令核准承租，而與新竹林管處締結租約，期間
    歷經三次換約，並由甲○及丙○○擔任共同承租人，再於八十年十一月十五日與
    新竹林管處訂定臺灣省國有森林用地出租造林契約書乙節，有上揭造林契約書影
    本乙份附卷可佐（原審卷第一二三頁至第一二七頁），而被告丁○○與證人甲○
    所訂立之造林保育合約書係自民國八十四年十一月起至八十九年十月三十一日止
    ，此期間被告丁○○經土地之共同承租人即證人丙○○之同意而使用該土地及受
    讓鐵皮屋，被告事後雖有擴大證人丙○○所交付鐵皮屋面積及重新整修屋頂等情
    事，然其主觀上應認自己係有合法授權而為，其並無意圖為自己或第三人不法利
    益之主觀犯意，至為灼然，則其行為實與森林法第五十一條第一項之擅自占用他
    人林地罪（即刑法第三百二十條第二項竊佔罪之特別規定）中之構成要件有間。
    另依甲○等承租林地實測圖樣（原審卷第一二八頁）與複丈成果圖比較，後者乃
    在前者範圍內，亦即公訴人所指被告所搭蓋鐵皮屋面積，仍在甲○與承租土地範
    圍內，被告縱有擴建事實，依卷附造林契約第十四條所載，亦僅係不當使用，而
    有無民事賠償責任而己。次查：證人簡勇信雖於本院稱：被告所興建之系爭鐵皮
    屋並不在七十五之八號地號之土地內等語（本院九十二年一月十七日訊問筆錄）
    ，惟臺灣板橋地方法院檢察署檢察事務官於九十年三月二十日會同臺北縣樹林地
    政事務所人員履勘臺北縣三峽鎮○○段七五之八地號土地現場，證人簡勇信亦在
    現場，會同指界，此有履勘筆錄可憑（偵卷第三十七頁）。又證人簡勇信所提之
    烏來事業區第二十七林班濫墾地清理實測圖（原審卷第一二八頁）經與臺北縣樹
    林地政事務所土地複丈成果圖（偵卷第四十三頁）肉眼比對之結果，或因比例尺
    不同而致前者面積略顯較大外，被告所佔用之地之形狀、位置並無不同，公訴人
    及證人簡勇信所認系爭鐵皮屋並不在七十五之八號地號之土地內，顯與事實不符
    。又原審法官會同新竹林管區烏來事業處徐政競、被告及被告選任辯護人於九十
    年十月八日前往履勘，勘驗結果記載：前往現場道路坍方，僅容行人步行，有該
    日之勘驗筆錄附卷可查（原審卷第二十七頁至第二十八頁），而證人甲○於本院
    時亦稱：那裡原來有一條河，伊聽朋友說那條河填了等語（本院九十二年二月十
    四日訊問筆錄），足證系爭土地之地形、地貌已有改變，事後再加爭執，已不具
    意義。縱上被告並不具森林法第五十一條之主觀不法意圖，所為縱有不當亦屬行
    政歸責之範疇，已如前述，則檢察官以前揭情詞執以上訴，為無理由，應予駁回
    。
據上論斷，應依刑事訴訟法第三百六十八條，判決如主文。
本案經檢察官張啟彬到庭執行職務。
中      華      民      國    九十二    年      三      月     二十六   日
                              臺灣高等法院刑事第十九庭
                                  審判長法  官  許  國  宏
                                        法  官  林  勤  純
                                        法  官  洪  光  燦
右正本證明與原本無異。
檢察官如不服本判決應於收受送達後十日後向本院提出上訴書狀，其未敘述上訴之理
由者並得於提起上訴後十日內向本院補提理由書（均須按他造當事人之人數附繕本）
。
                                        書記官  陳  玉  嬋
中      華      民      國    九十二    年      三      月     二十六   日


司法院資訊處製作；財團法人民間司法改革基金會備份。
